ACORDAO-COMPLETO-2362293

ACÓRDÃO 5544/2019 ATA 23/2019 - PRIMEIRA CÂMARA

VISTOS, relatados e discutidos estes autos de tomada de contas especial instaurada pelo então Ministério do Desenvolvimento Agrário em razão de supostas irregularidades na execução do Contrato de Repasse 091.981-99-A celebrado com Associação dos Trabalhadores Rurais Sem-Terra da Fazenda Alencauto III, representados pelo sr. Edigar Miranda e Silva,
ACORDAM os Ministros do Tribunal de Contas da União, reunidos em sessão da Primeira Câmara, ante as razões expostas pelo relator, em:
9.1.julgar irregulares as contas da Associação dos Trabalhadores Rurais Sem-Terra da Fazenda Alencauto III e do sr. Edigar Miranda e Silva, na condição de presidente dessa associação, com fundamento nos arts. 1º, inciso I, 16, inciso III, alíneas "a" e "c", e § 2º, da Lei 8.443/1992 c/c os arts. 19 e 23, inciso III, da mesma Lei, e com os arts. 1º, inciso I, 209, incisos I e III e § 5º, 210 e 214, inciso III, do Regimento Interno deste Tribunal e condená-los ao pagamento das quantias a seguir especificadas, atualizadas monetariamente e acrescidas dos juros de mora, calculados a partir das datas discriminadas, até a data do recolhimento, na forma prevista na legislação em vigor:
	Valor original (R$) 
	Data da ocorrência

	27.675,00
	14/6/2010

	36.198,83
	16/4/2010

	205.972,08
	16/4/2010

	23.408,00
	31/3/2010

	13.271,41
	9/2/2010

	34.485,00
	16/11/2009

	2.000,00
	22/9/2009

9.2. aplicar à Associação dos Trabalhadores Rurais Sem-Terra da Fazenda Alencauto III e ao sr. Edigar Miranda e Silva, individualmente, a multa prevista no art. 57 da Lei 8.443/1992 no valor de R$ 25.000,00 (vinte e cinco mil reais) ; 
9.3. fixar, com fundamento no art. 25 da Lei 8.443/1992 c/c art. 214, III, "a" do Regimento Interno deste Tribunal, prazo de quinze dias para que os responsáveis mencionados nos subitens anteriores comprovem o recolhimento das dívidas aos cofres do Tesouro Nacional, atualizadas monetariamente desde a data deste acórdão até a do efetivo recolhimento;
9.4. autorizar, desde logo, nos termos do art. 28, inciso II, da Lei 8.443/1992, a cobrança judicial da dívida caso não atendidas as notificações;
9.5. autorizar o parcelamento do débito e das multas aplicadas aos responsáveis em até trinta e seis parcelas mensais e consecutivas, nos termos do art. 26 da Lei 8.443/1992 c/c o art. 217 do Regimento Interno;
9.6. enviar cópia integral desta deliberação aos responsáveis, ao Assessor Especial de Controle Interno do Ministério da Agricultura, Pecuária e Abastecimento e ao Procurador-Chefe da Procuradoria da República no Estado do Piauí.

Contrato de repasse. TCE instaurada em razão da não comprovação de aplicação regular de parte dos recursos recebidos no âmbito do projeto de crédito fundiário e combate à pobreza.

Primeira Câmara

Entidades/órgãos do Governo do Estado do Piauí.

3. Interessados/Responsáveis:
3.1. Responsáveis: Associação dos Trabalhadores Rurais Sem-Terra da Fazenda Alencauto III (09.198.199/0001-89); Edigar Miranda e Silva (XXX.318.288-XX).

13.1. Ministros presentes: Walton Alencar Rodrigues (Presidente) e Benjamin Zymler (Relator).
13.2. Ministro-Substituto convocado: Augusto Sherman Cavalcanti.
13.3. Ministro-Substituto presente: Weder de Oliveira.

ACORDAO-COMPLETO-2411220

Acórdão de Relação 5944/2020 - Primeira Câmara

Acórdão de Relação

BENJAMIN ZYMLER

Adoto como relatório a bem-lançada instrução da Secretaria de Controle Externo de Tomada de Contas Especial, com a qual manifestaram sua anuência o titular da unidade técnica e o representante do Ministério Público junto ao Tribunal de Contas da União (MPTCU) :
"INTRODUÇÃO
	Cuidam os autos de Tomada de Contas Especial instaurada pela então Secretaria Especial de Agricultura Familiar e do Desenvolvimento Agrário, em desfavor da Associação dos Trabalhadores Rurais Sem Terra da Fazenda Alencauto III (CNPJ: 09.198.199/0001-89) , na qualidade de entidade beneficiária, e do Sr. Edigar Miranda e Silva (CPF: XXX.318.288-XX) , na condição de presidente da associação (gestão desde 19/11/2007) , em razão da de omissão no dever de prestar contas de parcelas de sete Subprojetos de Investimentos Comunitários (SIC) do Contrato de Repasse 091.981-99-A (sem registro no Siafi ou Siconv) , firmado entre a União, por intermédio do então Ministério do Desenvolvimento Agrário - MDA, representado pelo Banco do Nordeste do Brasil (BNB) , e a referida associação.
HISTÓRICO
O instrumento de repasse em testilha teve por objeto a execução de SIC, contemplando: assistência técnica; capacitação inicial; caju e mandioca; casas; cerca e arame; construção de barreiro; linha de distribuição rural; fruticultura irrigada; reforma de casa de farinha; sistema de abastecimento d'água; e sistema de irrigação (peça 1, p. 39, 53-69) , cuja vigência estabelecida foi de dois anos, ou seja, no período de 12/8/2009 a 12/8/2011 (peça 1, p. 65, 67, peça 5, p. 358) , com prazo final para prestação de contas em até trinta dias após o repasse dos recursos (peça 1, p. 61) .
Não obstante o pactuado, de acordo com o art. 12, § 1º, do Decreto 6.672/2008, a referida associação deveria apresentar prestação de contas final dos recursos recebidos no prazo de até sessenta dias contados da data de finalização do prazo estabelecido no art. 10 do mesmo decreto, que trata, no caso em tela, do prazo de vigência do contrato de repasse, ficando assim 13/10/2011 como a data final para o cumprimento de tal obrigação.
No presente caso, foi formalizado acordo de cooperação técnica, celebrado entre a União, por intermédio do então Ministério do Desenvolvimento Agrário, e o Governo do Estado do Piauí, por intermédio da Secretaria de Desenvolvimento Rural (SDR) , a qual instituiu uma Unidade Técnica Estadual (UTE) , nos termos do art. 5º da Resolução 95/2013 do Conselho Nacional de Desenvolvimento Rural Sustentável, e aprovou o Regulamento Operativo do Fundo de Terras e da Reforma Agrária (peça 5, p. 294) .
Coube à UTE providenciar o encaminhamento ao DCF de solicitação para a instauração de TCE, obedecendo às instruções contidas no Ofício Circular 16/2014/DCF/SRA/MDA, de 7/4/2014, por sua vez elaborado com base na IN/TCU 71/2012, no Decreto 6.672/2008 e na Norma de Prestação de Contas de SIC 01/2012/DCF/SRA-MDA (peça 5, p. 295-296) .
Para executar o objeto, foram previstos R$ 1.434.122,90, sendo a totalidade a ser custeada com recursos da União. Não obstante, os recursos federais foram liberados parcialmente em conta bancária específica com os seguintes contornos:
Tabela 1 - Repasses do concedente
	Investimento
	Data da liberação
	Valor liberado (R$) 

	Assistência Técnica 1ª Parcela
	26/8/2009
	25.778,22

	Assistência Técnica 2ª Parcela
	11/3/2010
	17.185,47

	Assistência Técnica 3ª Parcela
	2/6/2010
11/4/2011
	8.592,73
8.592,73

	Capacitação Inicial
	22/9/2009
	2.000,00

	Caju e Mandioca 1ª Parcela
	13/10/2010
	147.080,16

	Casas 1ª Parcela
	16/12/2009
	205.972,08

	Casas 2ª Parcela
	16/4/2010
	205.972,08

	Cerca e Arame 1ª Parcela
	16/11/2009
	34.485,00

	Cerca e Arame 2ª Parcela
	31/3/2010
	23.408,00

	Construção de Barreiro 1ª Parcela
	12/7/2010
	28.726,28

	Linha de Distribuição Rural 1ª Parcela
	2/9/2009
	53.085,63

	Linha de Distribuição Rural 2ª Parcela
	9/2/2010
	13.271,41

	Fruticultura Irrigada
	14/6/2010
	27.675,00

	Reforma de Casa de Farinha 1ª Parcela
	18/11/2009
	17.888,05

	Reforma de Casa de Farinha 2ª Parcela
	16/4/2010
	36.198,83

	Sistema de Abastecimento d'Água
	17/8/2009
	27.665,00

	Sistema de Irrigação Única
	16/11/2009
	89.910,00

	Total (R$) 
	973.486,67

	Fonte: relatórios (peças 1, p. 39, e 5, p. 223) 

Não constam destes autos relatórios de acompanhamento/fiscalização in loco da execução do objeto do Contrato de Repasse 091.981-99-A, existindo apenas menção à realização de visita técnica nos períodos de 28/2/2011 e 4/3/2011 (peça 5, p. 247) e de 26/4/2011 e 27/4/2011 (peça 5, p. 303) .
A UTE emitiu relatório (peça 1, p. 37-43) , em 24/2/2016, em que atribui 'pendências na prestação de contas' nos seguintes investimentos: capacitação inicial (R$ 2.000,00) ; caju e mandioca 1ª parcela (R$ 147.080,16) ; casas 2ª parcela (R$ 205.972,08) ; cerca e arame 1ª parcela (R$ 34.485,00) ; cerca e arame 2ª parcela (R$ 23.408,00) ; linha de distribuição rural 2ª parcela (R$ 13.271,41) ; reforma de casa de farinha 2ª parcela (R$ 36.198,83) ; fruticultura irrigada (R$ 27.675,00) .
Em 24/5/2016, o então Ministério do Desenvolvimento Social e Agrário (MDSA) solicitou da Coordenadora de Crédito Fundiário da UTE, por intermédio do Ofício 315/2016/DCF/SRA-MDSA, informações adicionais para a instrução de tomada de contas especial relativa ao Contrato de Repasse 091.981-99-A e, por outro lado, informou à UTE que houve prestação de contas da 1ª parcela do investimento caju e mandioca no valor de R$ 147.080,16 (peça 5, p. 197-200) . Em 15/7/2016, a UTE respondeu ao MDSA, mediante o Ofício 833/UTE/CF (peça 5, p. 211) , encaminhando os documentos de peça 5, p. 213-223.
A Secretaria Especial da Agricultura Familiar e Desenvolvimento Agrário, à época, emitiu a Nota Técnica 30/2016/SRA/SEAD/CC-PR (peça 5, p. 293-310) , em 18/11/2016, ratificando as conclusões do Relatório da UTE de peça 1, p. 37-43, quanto às pendências de prestação de contas, excetuando-se dessas pendências a 1ª parcela do investimento Caju e Mandioca no valor de R$ 147.080,16. O órgão federal apurou assim dano ao erário original de R$ 343.000,32 (R$ 2.000,00 + R$ 205.972,08 + R$ 34.485,00 + R$ 23.408,00 + R$ 13.271,41 + R$ 36.198,83 + R$ 27.675,00 = R$ 490.080,48 - R$ 147.080,16) .
Consta dos autos comprovação de que a Associação dos Trabalhadores Rurais Sem Terra da Fazenda Alencauto III recebeu a Notificação, de 17/7/2015, na data de 23/7/2015, por meio da qual a UTE a notificou, na pessoa de seu tesoureiro José Carlos Pereira dos Santos (peça 1, p. 53) , que não houve prestação de contas do Contrato de Repasse 091.981-99-A (peça 1, p. 25) .
Caracterizadas as irregularidades e esgotadas as medidas administrativas internas sem a obtenção do ressarcimento do débito causado aos cofres da União, o órgão instaurador, em seu Relatório de Tomada de Contas Especial 03/2017, de 23/8/2017 (peça 5, p. 358-365) , com a indicação circunstanciada das providências adotadas pela autoridade administrativa no instrumento de repasse em questão, pugnou pela imputação de débito, no montante original de R$ 343.010,32, à Associação dos Trabalhadores Rurais Sem Terra da Fazenda, entidade beneficiária, e ao Sr. Edigar Miranda e Silva, na condição de presidente da associação, em razão da não aprovação parcial das contas por impugnação de despesas contraídas por força do Contrato de Repasse 091.981-99-A.
O Relatório de Auditoria 20/2018 (peça 17, p. 38-40) contém a devida manifestação acerca dos quesitos mencionados no art. 4º, inciso V e § 1º, da Instrução Normativa - TCU 71, de 28 de novembro de 2012, tendo concluído aquela instância de controle pela irregularidade das presentes contas com os mesmos contornos, conforme Certificado de Auditoria (peça 17, p. 41-42) e Parecer do Dirigente do Órgão de Controle Interno (peça 17, p. 43-44) .
Em Pronunciamento Ministerial de peça 48, o Ministro de Estado Chefe da Casa Civil da Presidência da República, na forma do art. 52, da Lei 8.443, de 16 de julho de 1992, atesta haver tomado conhecimento das conclusões do Controle Interno acerca da irregularidade das presentes contas.
Uma vez remetidos os autos a este Tribunal para fins de apreciação e julgamento, em sede de instrução preliminar e pronunciamentos perpetrados às peças 22-24, após as considerações técnicas acerca da apuração dos fatos, identificação dos responsáveis e quantificação do dano para fins de ressarcimento, no entanto, concluiu-se que, apesar de a fase interna motivar como impugnação de despesas, o dano foi ocasionado pela não comprovação da boa e regular aplicação dos recursos repassados por força do Contrato de Repasse 091.981-99-A, em razão da não prestação de contas de investimentos no montante de R$ 343.010,32, discriminados da seguinte forma:
Tabela 2 - Detalhamento do débito
	Investimento
	Data da ocorrência
	Valor liberado (R$) 

	Capacitação Inicial
	22/9/2009
	2.000,00

	Casas 2ª Parcela
	16/4/2010
	205.972,08

	Cerca e Arame 1ª Parcela
	16/11/2009
	34.485,00

	Cerca e Arame 2ª Parcela
	31/3/2010
	23.408,00

	Linha de Distribuição Rural 2ª Parcela
	9/2/2010
	13.271,41

	Fruticultura Irrigada
	14/6/2010
	27.675,00

	Reforma de Casa de Farinha 2ª Parcela
	16/4/2010
	36.198,83

	Total (R$) 
	343.010,32

	Fonte: instrução preliminar (peça 22, p. 5-6) 

Partindo dessa premissa, com supedâneo no entendimento insculpido na Súmula TCU 286, procedeu-se ao devido enquadramento da Associação dos Trabalhadores Rurais Sem Terra da Fazenda, entidade beneficiária, e do Sr. Edigar Miranda e Silva, na condição de presidente da associação, para fins de citação com os elementos que caracterizam a responsabilização na forma configurada na matriz acostada na preliminar de peça 22, p. 7-8, e transcrita no Apêndice I desta instrução.
Sendo assim, em cumprimento ao Despacho do Ministro-Relator Benjamin Zymler, de 8/10/2018 (peça 25) , em aquiescência com o formulado pela unidade técnica, foi promovida a citação da Associação dos Trabalhadores Rurais Sem Terra da Fazenda Alencauto III, mediante o Ofício 1578/2018-TCU/Secex-TCE, de 14/9/2018 (peça 27) , bem como a citação e audiência do Sr. Edigar Miranda e Silva, por meio do Ofício 1577/2018-TCU/Secex-TCE, de 14/9/2018 (peça 26) . Ambos os expedientes foram devidamente entregues em seus destinos em 30/10/2018 e 25/10/2018, respectivamente, nos termos da lei, conforme evidenciado nos avisos de recebimento de peças 28-29.
Não obstante, apesar de devidamente notificados, os responsáveis em epígrafe quedaram-se silentes e, desta forma, não se manifestaram quanto às irregularidades a eles apontadas.
EXAME TÉCNICO
Da validade das notificações
Preliminarmente, cumpre tecer breves considerações sobre a forma como são realizadas as comunicações processuais no TCU. A esse respeito, destacam-se o art. 179, do Regimento Interno do TCU (Resolução 155, de 4/12/2002) e o art. 4º, inciso III, § 1º, da Resolução TCU 170, de 30 de junho de 2004, in verbis:
Art. 179. A citação, a audiência ou a notificação, bem como a comunicação de diligência, farse-ão:
I - mediante ciência da parte, efetivada por servidor designado, por meio eletrônico, fac-símile, telegrama ou qualquer outra forma, desde que fique confirmada inequivocamente a entrega da comunicação ao destinatário;
II - mediante carta registrada, com aviso de recebimento que comprove a entrega no endereço do destinatário;
III - por edital publicado no Diário Oficial da União, quando o seu destinatário não for localizado
 (...) 
Art. 3º As comunicações serão dirigidas ao responsável, ou ao interessado, ou ao dirigente de órgão ou entidade, ou ao representante legal ou ao procurador constituído nos autos, com poderes expressos no mandato para esse fim, por meio de:
I - correio eletrônico, fac-símile ou telegrama;
II - servidor designado;
III - carta registrada, com aviso de recebimento;
IV - edital publicado no Diário Oficial da União, quando o seu destinatário não for localizado, nas hipóteses em que seja necessário o exercício de defesa'.
Art. 4º. Consideram-se entregues as comunicações:
I - efetivadas conforme disposto nos incisos I e II do artigo anterior, mediante confirmação da ciência do destinatário;
II - realizadas na forma prevista no inciso III do artigo anterior, com o retorno do aviso de recebimento, entregue comprovadamente no endereço do destinatário;
III - na data de publicação do edital no Diário Oficial da União, quando realizadas na forma prevista no inciso IV do artigo anterior.
§ 1º O endereço do destinatário deverá ser previamente confirmado mediante consulta aos sistemas disponíveis ao Tribunal ou a outros meios de informação, a qual deverá ser juntada ao respectivo processo.
 (...) 
	Bem se vê, portanto, que a validade da citação via postal não depende de que o aviso de recebimento seja assinado pelo próprio destinatário da comunicação, o que dispensa, no caso em tela, a entrega do AR em 'mãos próprias'. A exigência da norma é no sentido de o Tribunal verificar se a correspondência foi entregue no endereço correto, residindo aqui a necessidade de certeza inequívoca. 
	Não é outra a orientação da jurisprudência do TCU, conforme se verifica dos julgados a seguir transcritos:
São válidas as comunicações processuais entregues, mediante carta registrada, no endereço correto do responsável, não havendo necessidade de que o recebimento seja feito por ele próprio (Acórdão 3648/2013-TCU-Segunda Câmara, Relator Ministro JOSÉ JORGE) ;
É prescindível a entrega pessoal das comunicações pelo TCU, razão pela qual não há necessidade de que o aviso de recebimento seja assinado pelo próprio destinatário. Entregandose a correspondência no endereço correto do destinatário, presume-se o recebimento da citação. (Acórdão 1019/2008-TCU-Plenário, Relator Ministro BENJAMIN ZYMLER) ;
As comunicações do TCU, inclusive as citações, deverão ser realizadas mediante Aviso de Recebimento - AR, via Empresa Brasileira de Correios e Telégrafos, bastando para sua validade que se demonstre que a correspondência foi entregue no endereço correto. (Acórdão 1526/2007-TCU-Plenário, Relator Ministro AROLDO CEDRAZ) .
	A validade do critério de comunicação processual do TCU foi referendada pelo Supremo Tribunal Federal, nos termos do julgamento do MS-AgR 25.816/DF, por meio do qual se afirmou a desnecessidade da ciência pessoal do interessado, entendendo-se suficiente a comprovação da entrega do 'AR' no endereço do destinatário:
EMENTA: AGRAVO REGIMENTAL. MANDADO DE SEGURANÇA. DESNECESSIDADE DE INTIMAÇÃO PESSOAL DAS DECISÕES DO TRIBUNAL DE CONTAS DA UNIÃO. ART. 179 DO REGIMENTO INTERNO DO TCU. INTIMAÇÃO DO ATO IMPUGNADO POR CARTA REGISTRADA, INICIADO O PRAZO DO ART. 18 DA LEI nº 1.533/51 DA DATA CONSTANTE DO AVISO DE RECEBIMENTO. DECADÊNCIA RECONHECIDA. AGRAVO IMPROVIDO.
O envio de carta registrada com aviso de recebimento está expressamente enumerado entre os meios de comunicação de que dispõe o Tribunal de Contas da União para proceder às suas intimações.
O inciso II do art. 179 do Regimento Interno do TCU é claro ao exigir apenas a comprovação da entrega no endereço do destinatário, bastando o aviso de recebimento simples.
No caso vertente, a citação de cada um dos responsáveis se deu em endereços provenientes de pesquisas realizadas pelo TCU no Sistema CPF/CNPJ da Receita Federal, de forma bastante zelosa, razão pela qual se comprova devidamente a entrega dos ofícios citatórios na forma da lei e da jurisprudência.
Dito isso, transcorrido o prazo regimental fixado e mantendo-se inertes os aludidos responsáveis, impõe-se que sejam considerados revéis, dando-se prosseguimento ao processo, com fulcro no art. 12, § 3º, da Lei 8.443, de 16 de julho de 1992.
Nos processos do TCU, a revelia não leva à presunção de que seriam verdadeiras todas as imputações levantadas contra os responsáveis, diferentemente do que ocorre no processo civil, em que a revelia do réu opera a presunção da verdade dos fatos narrados pelo autor. Dessa forma, a avaliação da responsabilidade do agente não pode prescindir da prova existente no processo ou para ele carreada.
Ao não apresentar suas defesas, a Associação dos Trabalhadores Rurais Sem Terra da Fazenda Alencauto III e o Sr. Edigar Miranda e Silva deixaram de produzir prova da regular aplicação dos recursos sob suas responsabilidades, em afronta às normas que impõem aos gestores públicos a obrigação legal de, sempre que demandados pelos órgãos de controle, apresentar os documentos que demonstrem a correta utilização das verbas públicas, a exemplo do contido no art. 93 do Decreto-Lei 200/67: 'Quem quer que utilize dinheiros públicos terá de justificar seu bom e regular emprego na conformidade das leis, regulamentos e normas emanadas das autoridades administrativas competentes.'
Com efeito, em que pese executados outros investimentos previstos no instrumento de repasse, recai sobre o responsável a obrigação de demonstrar que os demais recursos federais recebidos foram utilizados na finalidade prevista. Ao não encaminhar a documentação exigida para a prestação de contas, o gestor ignorou o dever constitucional contido no parágrafo único do art. 70 da Constituição Federal, bem como deixou de comprovar a correta aplicação dos recursos a ele confiados das rubricas demonstradas na Tabela 2 acima, no montante de R$ 343.010,32.
Mesmo as alegações de defesa e/ou razões de justificativas não sendo apresentadas, considerando o princípio da verdade real que rege esta Corte, procura-se buscar, em manifestações dos responsáveis na fase interna desta Tomada de Contas Especial, argumentos que possam ser aproveitados em favor deles. No entanto, da mesma forma, a Associação dos Trabalhadores Rurais Sem Terra da Fazenda Alencauto III e o Sr. Edigar Miranda e Silva se mantiveram silentes também na fase interna, não havendo, assim, nenhum elemento que possa vir a ser analisado e posteriormente servir para afastar as irregularidades apontadas.
Em se tratando de processo em que a parte interessada não se manifestou acerca das irregularidades imputadas, não há elementos para que se possa efetivamente aferir e reconhecer a ocorrência de boa-fé na conduta da responsável, podendo este Tribunal, desde logo, proferir o julgamento de mérito pela irregularidade das contas, conforme nos termos dos §§ 2º e 6º do art. 202 do Regimento Interno do TCU.
Nesse sentido, são os Acórdão 2064/2011-TCU-Primeira Câmara, da relatoria do Ministro Ubiratan Aguiar; 6.182/2011-TCU-1ª Câmara, da relatoria do Ministro Weber de Oliveira; 4.072/2010-TCU-1ª Câmara, da relatoria do Ministro Valmir Campelo; 1.189/2009-TCU-1ª Câmara, da relatoria do Ministro Marcos Bemquerer e 731/2008-TCU-Plenário, da relatoria do Ministro Aroldo Cedraz, dentre outros.	
Por derradeiro, no que se refere à ocorrência da prescrição da pretensão punitiva, consoante o incidente de uniformização de jurisprudência deliberado no Acórdão 1441/2016-TCU-Plenário, da relatoria do Ministro Benjamin Zymler, aplica-se o prazo prescricional de dez anos previsto no art. 205 do Código Civil vigente, a contar da data de ocorrência do fato tido por irregular.
No presente caso, os atos irregulares foram praticados entre setembro de 2009 e junho de 2010, adotando-se como parâmetro as datas da ocorrência do débito apurado. Já o ato que ordenou a citação dos arrolados ocorreu em 8/10/2018 (peça 25) , antes, portanto, do transcurso de dez anos entre esse ato e os fatos impugnados.
Sendo assim, reconhecida a interrupção do prazo prescricional, conforme preconiza o art. 202, inciso I, do Código Civil vigente, inexiste no presente processo óbice ao exercício da ação punitiva por parte deste Tribunal.
Destarte, a Associação dos Trabalhadores Rurais Sem Terra da Fazenda Alencauto III e o Sr. Edigar Miranda e Silva devem ser considerados revéis, nos termos do art. 12, §3º, da Lei 8.443/1992, e suas contas julgadas irregulares, condenando-os ao débito apurado, com a imposição de multa, ante a alta reprovabilidade da conduta dos responsáveis atentatória à accountability pública.
CONCLUSÃO
Em face da análise promovida, conclui-se que os atos omissivos praticados pelo Sr. Edigar Miranda e Silva e pela Associação dos Trabalhadores Rurais Sem Terra da Fazenda Alencauto III configuraram dano aos cofres públicos federais, no montante original de R$ 343.010,32, devido à não comprovação da boa e regular aplicação dos recursos repassados por força do Contrato de Repasse 091.981-99-A, uma vez constatada a omissão no dever prestar contas dos investimentos de capacitação Inicial, casas 2ª parcela, cerca e arame 1ª e 2ª parcelas, linha de distribuição rural 2ª parcela, reforma de casa de farinha 2ª parcela e fruticultura irrigada.
Configurada a revelia frente à citação deste Tribunal e inexistindo comprovação da boa e regular aplicação dos recursos transferidos, é medida que se impõe dar seguimento ao processo proferindo o julgamento com os elementos até aqui presentes.
No tocante à aferição quanto à ocorrência de boa-fé na conduta dos responsáveis, conforme determina o § 2º do art. 202 do Regimento Interno deste Tribunal, em se tratando de processo em que partes interessadas não se manifestaram acerca das irregularidades imputadas, não há elementos para que se possa efetivamente reconhecê-la, podendo esta Corte de Contas, desde logo, proferir julgamento de mérito pela irregularidade das contas, nos termos do § 6º de mesma norma regimental.
Destarte, desde logo, com fundamento no art. 16, inciso III, alíneas 'a' e 'c', da Lei 8.443/1992, devem as contas do Sr. Edigar Miranda e Silva e da Associação dos Trabalhadores Rurais Sem Terra da Fazenda Alencauto III ser julgadas irregulares, nos termos do art. 202, § 6º, do Regimento Interno do TCU, procedendo-se à condenação em débito, com a aplicação das multas previstas no art. 57 e 58, inciso I, da Lei 8.443/1992, a primeira por conta do débito e a segunda somente ao Sr. Edigar Miranda e Silva por conta da ausência de justificativa para a não apresentação das contas no prazo devido.
Como as multas acima referidas são mutuamente excludentes (com débito/sem débito) , propõe-se a absorção da segunda pela primeira, bem como informar ao Sr. Edigar Miranda e Silva que, em caso de demonstração, em sede de recurso, da boa e regular aplicação dos recursos, elidindo o débito total e, consequentemente, a multa prevista no art. 57 da Lei 8.443/1992, poderá o Tribunal reaplicar a multa prevista no art. 58, inciso I, da mesma lei, antes absorvida pela primeira.
PROPOSTA DE ENCAMINHAMENTO
Diante do exposto, submetem-se os autos à consideração superior, propondo ao Tribunal:
 considerar revéis o Sr. Edigar Miranda e Silva (CPF XXX.318.288-XX) e a Associação dos Trabalhadores Rurais Sem Terra da Fazenda Alencauto III (CNPJ 09.198.199/0001-89) , com fundamento no § 3º, art. 12, Lei 8.443, de 16 de julho de 1992;
 com fundamento nos arts. 1º, inciso I, 16, inciso III, alíneas 'a' e 'c', e § 2º, da Lei 8.443/1992 c/c os arts. 19 e 23, inciso III, da mesma Lei, e com os arts. 1º, inciso I, 209, incisos I e III e § 5º, 210 e 214, inciso III, do Regimento Interno deste Tribunal, que sejam julgadas irregulares as contas da Associação dos Trabalhadores Rurais Sem Terra da Fazenda Alencauto III (CNPJ: 09.198.199/0001-89) , na qualidade de entidade beneficiária, e do Sr. Edigar Miranda e Silva (CPF: XXX.318.288-XX) , na condição de presidente da associação (gestão desde 19/11/2007) ; e condená-los ao pagamento das quantias a seguir especificadas, com a fixação do prazo de quinze dias, a contar da notificação, para comprovar, perante o Tribunal (art. 214, inciso III, alínea 'a', do Regimento Interno) , o recolhimento da dívida aos cofres do Tesouro Nacional, atualizada monetariamente e acrescida dos juros de mora, calculados a partir das datas discriminadas, até a data do recolhimento, na forma prevista na legislação em vigor;
	Valor original (R$) 
	Data da ocorrência

	27.675,00
	14/6/2010

	36.198,83
	16/4/2010

	205.972,08
	16/4/2010

	23.408,00
	31/3/2010

	13.271,41
	9/2/2010

	34.485,00
	16/11/2009

	2.000,00
	22/9/2009

Valor atualizado até 14/9/2018: R$ 565.010,45
 aplicar à Associação dos Trabalhadores Rurais Sem Terra da Fazenda Alencauto III (CNPJ 09.198.199/0001-89) e ao Sr. Edigar Miranda e Silva (CPF XXX.318.288-XX) , individualmente, a multa prevista no art. 57 da Lei 8.443/1992 c/c o art. 267 do Regimento Interno, com a fixação do prazo de quinze dias, a contar das notificações, para comprovarem, perante o Tribunal (art. 214, inciso III, alínea 'a', do Regimento Interno) , o recolhimento da dívida aos cofres do Tesouro Nacional, atualizada monetariamente desde a data do acórdão que vier a ser proferido até a do efetivo recolhimento, se for paga após o vencimento, na forma da legislação em vigor;
 informar ao Sr. Edigar Miranda e Silva que em caso de demonstração, em sede de recurso, da boa e regular aplicação dos recursos, elidindo o débito total e, consequentemente, a multa prevista no art. 57 da Lei 8.443/1992, poderá o Tribunal reaplicar a multa prevista no art. 58, inciso I, da mesma lei, antes absorvida pela primeira; 
 autorizar, desde logo, nos termos do art. 28, inciso II, da Lei 8.443/1992, a cobrança judicial da dívida caso não atendidas as notificações;
 autorizar o pagamento da dívida da Associação dos Trabalhadores Rurais Sem Terra da Fazenda Alencauto III (CNPJ 09.198.199/0001-89) e do Sr. Edigar Miranda e Silva (CPF XXX.318.288-XX) em até 36 parcelas mensais e consecutivas, nos termos do art. 26 da Lei 8.443/1992 c/c o art. 217 do Regimento Interno, fixando-lhe o prazo de quinze dias, a contar do recebimento da notificação, para comprovar perante o Tribunal o recolhimento da primeira parcela, e de trinta dias, a contar da parcela anterior, para comprovar o recolhimento das demais parcelas, devendo incidir sobre cada valor mensal, atualizado monetariamente, os juros de mora devidos, na forma prevista na legislação em vigor;
 alertar aos responsáveis que a falta de comprovação do recolhimento de qualquer parcela importará no vencimento antecipado do saldo devedor, nos termos do § 2º do art. 217 do Regimento Interno deste Tribunal;
 enviar cópia do acórdão que vier a ser proferido ao Assessor Especial de Controle Interno do Ministério da Agricultura, Pecuária e Abastecimento e aos responsáveis, para ciência, informando que a deliberação, acompanhada do relatório e voto que a fundamentarem, estará disponível para consulta no endereço www.tcu.gov.br/acordaos, além de esclarecer que, caso requerido, o TCU poderá fornecer as correspondentes cópias, em mídia impressa, aos interessados e aos responsáveis arrolados nestes autos;
 encaminhar cópia da deliberação, bem como do relatório e do voto que a fundamentarem, ao Procurador-Chefe da Procuradoria da República no Estado do Piauí, nos termos do § 3º do art. 16 da Lei 8.443/1992 c/c o § 7º do art. 209 do Regimento Interno do TCU, para adoção das medidas que entender cabíveis."
É o relatório.

não há

Procurador Sergio Ricardo Costa Caribé.

CONTRATO DE REPASSE. TCE INSTAURADA EM RAZÃO DA NÃO COMPROVAÇÃO DE APLICAÇÃO REGULAR DE PARTE DOS RECURSOS RECEBIDOS NO ÂMBITO DO PROJETO DE CRÉDITO FUNDIÁRIO E COMBATE À POBREZA. CITAÇÃO. REVELIA. ACORDO DE EMPRÉSTIMO EXTERNO 7037-BR. CONSIDERAÇÕES SOBRE A FORMA DE CORREÇÃO DO DÉBITO E CÁLCULO DOS ENCARGOS. CONTAS IRREGULARES. DÉBITO E MULTA.

TOMADA DE CONTAS ESPECIAL (TCE)

Secretaria de Controle Externo de Tomada de Contas Especial.

Trata-se de tomada de contas especial instaurada em razão da não comprovação da aplicação de parte dos recursos recebidos pela Associação dos Trabalhadores Rurais Sem-Terra da Fazenda Alencauto III, representados pelo sr. Edigar Miranda e Silva, de contrato de repasse efetuado pela União, com intermédio do Ministério do Desenvolvimento Agrário, representado pelo Banco do Nordeste do Brasil S/A (Contrato de Repasse 091.981-99-A) .
2. Esse contrato inseria-se no âmbito do Projeto de Crédito Fundiário e Combate à Pobreza e previa o repasse de R$ 1.434.122,90 de forma parcelada para a execução dos seguintes subprojetos de investimentos comunitários (SIC) : assistência técnica, capacitação inicial, casas, eletrificação rural, reforma da casa de farinha, sistema de irrigação, fruticultura irrigada, construção de barreiro, cerca de arame, caju e mandioca, sistema de abastecimento d'água.
3. Os repasses, contudo, totalizaram R$ 973.486,67 para a execução dos seguintes SIC:
Tabela 1
	Investimento
	Data da liberação
	Valor liberado (R$) 

	Assistência Técnica 1ª Parcela
	26/8/2009
	25.778,22

	Assistência Técnica 2ª Parcela
	11/3/2010
	17.185,47

	Assistência Técnica 3ª Parcela
	2/6/2010
11/4/2011
	8.592,73
8.592,73

	Capacitação inicial
	22/9/2009
	2.000,00

	Caju e Mandioca 1ª Parcela
	13/10/2010
	147.080,16

	Casas 1ª Parcela
	16/12/2009
	205.972,08

	Casas 2ª Parcela
	16/4/2010
	205.972,08

	Cerca e Arame 1ª Parcela
	16/11/2009
	34.485,00

	Cerca e Arame 2ª Parcela
	31/3/2010
	23.408,00

	Construção de Barreiro 1ª Parcela
	12/7/2010
	28.726,28

	Linha de Distribuição Rural 1ª Parcela
	2/9/2009
	53.085,63

	Linha de Distribuição Rural 2ª Parcela
	9/2/2010
	13.271,41

	Fruticultura Irrigada
	14/6/2010
	27.675,00

	Reforma de Casa de Farinha 1ª Parcela
	18/11/2009
	17.888,05

	Reforma de Casa de Farinha 2ª Parcela
	16/4/2010
	36.198,83

	Sistema de Abastecimento d'Água
	17/8/2009
	27.665,00

	Sistema de Irrigação Única
	16/11/2009
	89.910,00

	Total (R$) 
	973.486,67

4. Consoante disposto no § 5º do art. 1º do Decreto 6672/2008, os SIC são "projetos de infraestrutura básica e produtiva apresentados pelas associações de trabalhadores rurais beneficiários do Subprograma de Combate à Pobreza Rural, contendo os respectivos planos de aplicação de recursos, cronogramas de execução e desembolso das parcelas previstas para liberação".
5. Na forma como foi desenhado, o subprograma denominado Combate à Pobreza Rural, inserido no âmbito do Programa Nacional de Reforma Agrária, é executado de forma descentralizada, com ativa participação do ente estadual, por meio das unidades técnicas estaduais (UTE) , conforme se depreende do seguinte dispositivo do Decreto 6672/2008:
"Art. 6o  Compete à UTE executar:
I - serviços técnicos para elaboração das propostas dos SIC;
II - capacitação e prestação de assistência técnica e extensão rural aos beneficiários;
III - formalização de processos administrativos que deverão conter, na forma definida pelo Regulamento Operativo do Fundo de Terras e da Reforma Agrária, todos os documentos e pareceres indispensáveis à aprovação das propostas dos SIC;
IV - análise técnica dos SIC e autorização da liberação de recursos, conforme estabelecido no Regulamento Operativo do Fundo de Terras e da Reforma Agrária;
V - acompanhamento da execução dos SIC; e
VI - análise e aprovação das prestações de contas apresentadas pelas associações de trabalhadores rurais beneficiários."
6. Nada obstante, nem o ente estadual a nem UTE figuram como partícipes ou intervenientes na avença. De acordo com o inciso XI do art. 5º do citado decreto, a instalação da UTE decorre de acordo ou convênio celebrado entre o MDA e o respectivo estado.
7. À guisa de esclarecimento, transcrevo parte da Nota Técnica 30/2016/SRA/SEAD/CC-PR, da Secretaria Especial da Agricultura Familiar e Desenvolvimento Agrário da Casa Civil da Presidência da República (fl. 294, peça 5) :
"Cabe esclarecer que as Unidades Técnicas Estaduais previstas no Decreto n.° 6.672, de 2008, são, via de regra, entes públicos vinculados aos Governos Estaduais que formalizaram Acordo de Cooperação Técnica com o Governo Federal (Ministério do Desenvolvimento Agrário) , definindo obrigações e delegando competências para a execução do Programa Nacional de Crédito Fundiário, inclusive do Subprograma de Combate à Pobreza Rural, de acordo com as diretrizes contidas nos Manuais de Operações e na legislação pertinente ao Programa. Representam exceção a esse modelo de descentralização institucional as Unidades Técnicas Estaduais que, por decisão deste Órgão Gestor, estejam vinculadas diretamente ao MDA, por meio de suas Delegacia Federais do Desenvolvimento Agrário. Tudo, conforme a Resolução n° 95 de 08 de julho 2013, do CONDRAF, que aprova o Regulamento Operativo do Fundo de Terras e da Reforma Agrária."
8. Assim sendo, é importante registrar que todo acompanhamento do contrato de repasse e exame preliminar da prestação de contas foi feito pela UTE do Piauí, que notificou o Ministério do Desenvolvimento Agrário sobre as irregularidades por ele apuradas e encaminhou a documentação sob sua guarda para que o órgão federal instaurasse a presente TCE.
9. A vigência da avença estendeu-se de 12/8/2009 a 12/8/2011 (peça 1, p. 65, 67, peça 5, p. 358) e a prestação de contas de cada parcela deveria ser entregue à UTE do estado do Piauí até 30 dias após o recebimento dos recursos (vide alínea "c" da Cláusula Quinta, fl. 61, peça 1) .
10. Já o prazo final para a apresentação da prestação de contas, nos termos do art. 12, § 1º, do Decreto 6.672/2008, era de sessenta dias após o término da vigência do contrato de repasse, o que se deu em 13/10/2011.
11. A TCE foi instaurada em razão da omissão no dever de prestar contas de sete subprojetos (SIC) , no total de R$ 343.010,32: i) capacitação inicial (R$ 2.000,00) ; ii) casas (2ª parcela - R$ 205.972,08) ; iii) cerca e arame (1ª parcela - R$ 34.485,00) ; iv) cerca e arame (2ª parcela - R$ 23.408,00) ; v) linha de distribuição rural (2ª parcela - R$ 13.271,41) ; vi) reforma de casa de farinha (2ª parcela  - R$ 36.198,83) ; vii) fruticultura irrigada (R$ 27.675,00) .
12. Citada a Associação dos Trabalhadores Rurais Sem-Terra da Fazenda Alencauto III e seu presidente, sr. Edigar Miranda e Silva, conforme ofícios de peças 26 e 27 e comprovantes de peças 28 e 29, não houve apresentação de alegações de defesa.
13. Dessarte, acolho os pareceres no sentido de julgar irregulares as presentes contas e condenar solidariamente os responsáveis pelo débito imputado, sem prejuízo das considerações a seguir.
14. O contrato de repasse foi custeado com recursos provenientes do Acordo de Empréstimo 7037-BR, celebrado entre o Brasil e o Banco Internacional para Reconstrução e Desenvolvimento (BIRD) em 2001, consoante Cláusula Primeira do contrato de repasse (fl. 53 e seguintes, peça 1) .
15. O parágrafo primeiro da Cláusula Quarta prevê que, no caso de inexecução ou execução em desacordo com o SIC, o beneficiário obriga-se a devolver os valores corrigidos pela variação cambial e acrescidos de juros nos mesmos índices incidentes sobre o empréstimo da União perante o BIRD , ou seja, o Acordo de Empréstimo Externo 7037-BR, cujo texto não consta destes autos.
16. Todavia, de acordo com informações obtidas por meio da rede mundial de computadores, dentre eles o relatório de auditoria da Controladoria-Geral da União (http://www.cgu.gov.br/relatorios-antigos/ra190112) , e o próprio texto, na versão em inglês, do Acordo de Empréstimo Externo 7037-BR (http://documents.worldbank.org/curated/en/659321468230649460/pdf/A963874616D1C4BA85256F030011B0DC.pdf) o acordo de empréstimo foi assinado em 16/7/2001, envolveu o montante de EUR 218.190.000,00 (duzentos e dezoito milhões, cento e noventa mil Euros) e teve vigência até 31/12/2007, consideradas as prorrogações.
17. Nada obstante o Contrato de Repasse 091.981-99-A ter sido assinado em 12/8/2009, foi feita expressa menção ao Acordo de Empréstimo Externo 7037-BR, cujas disposições serviriam de base para definir os critérios de atualização e encargos incidentes sobre os valores recebidos pela associação beneficiária, em caso de não aprovação da prestação de contas. 
18. À guisa de clareza, transcrevo o citado parágrafo primeiro da Cláusula Quarta (grifos acrescidos) :
"CLÁUSULA QUARTA - REEMBOLSO DOS RECURSOS - Os recursos repassados à BENEFICIÁRIA são de natureza não-reembolsável. 
Parágrafo Primeiro - Na hipótese de desvio dos recursos, inexecução, execução em desacordo com o SIC, ou inobservância dos parâmetros critérios específicos da implantação do PROJETO, a BENEFICIÁRIA obriga-se a restituir ao MDA os recursos que lhe foram repassados para a Ajuda de Custo Inicial, a execução do SIC e a contratação de Assistência Técnica de que trata este Contrato, devidamente corrigidos pela variação cambial e acrescidos de juros, nos mesmos índices incidentes sobre o empréstimo da União perante o BIRD, conforme previsto na Seção 2.05 e Seção 2.06, ora transcritas, do contrato alusivo ao ACORDO DE EMPRÉSTIMO: 'Seção 2.05 - O Tomador deverá pagar ao Banco uma taxa de compromisso sobre a quantia principal do empréstimo não sacada de tempos em tempos, a uma taxa igual a: (a) 0,85% (zero vírgula oitenta e cinco por cento) por ano desde a data na qual a taxa começar a se acumular de acordo com as disposições da Seção 3.02 das Condições Gerais até, mas não incluindo, o quarto aniversário dessa data; e (b) 0,75% (zero vírgula setenta e cinco por cento) por ano posteriormente'. 'Seção 2.06- O Tomador deverá pagar juros sobre a quantia principal do Empréstimo sacada e pendente de tempos em tempos, com respeito a cada Período de Juros à Taxa Variável; entretanto, quando de uma conversão de toda ou qualquer parte do valor do principal, o Tomador deverá, durante o período de conversão, pagar juros Sobre o valor de acordo com as disposições relevantes do Artigo IV das Condições Gerais.''
19. Verifica-se, pois, que consta do termo de convênio tão somente a transcrição da Seção 2.05 do Acordo, que menciona apenas os juros incidentes sobre os valores não-sacados. 
20. A Seção 2.06 do Acordo de Empréstimo Externo 7037-BR previa o pagamento de uma taxa variável a ser aplicada aos valores sacados, conforme se depreende do texto da Cláusula Quarta do contrato de repasse. Contudo, não se sabe o teor do Artigo IV das Condições Gerais, que vem a ser um documento autônomo do Banco Mundial, elaborado em 1999 ("General Conditions Applicable to Loan and Guarantee Agreements for Fixed-Spread Loans" ou, simplesmente, "General Conditions") .
21. Consulta à rede mundial de computadores permitiu acesso ao texto, na versão em inglês, do acordo firmado entre o Brasil e o Banco Mundial. De acordo com a Seção 1.01, o documento denominado Condições Gerais integrava o Acordo de Empréstimo Externo 7037-BR: "Section 1.01. The 'General Conditions Applicable to Loan and Guarantee Agreements for Fixed-Spread Loans" of the Bank dated September 1, 1999 (the General Conditions) constitute an integral part of this Agreement" (http://documents.worldbank.org/curated/en/659321468230649460/pdf/A963874616D1C4BA85256F030011B0DC.pdf) .
22. Portanto, caso a avença fosse corretamente executada, nada seria devido pelo beneficiário. Já no caso de inexecução ou execução irregular da avença, o valor a ser devolvido pelo beneficiário deveria refletir o custo da operação de crédito realizada pela União.
23. A instauração desta TCE não observou o disposto na Cláusula Quarta. Não se sabe, por exemplo, qual foi o atraso na liberação dos recursos imputável à Associação dos Trabalhadores Rurais Sem-Terra da Fazenda Alencauto III, de modo a permitir a imputação de débito decorrente do pagamento de juros arcado pela União relativo aos valores não-sacados, sendo certo que também não se conhece a extensão desses encargos, por falta de transcrição das "Condições Gerais" previstas no acordo de empréstimo.  
24. Assim, a fiel observância dos termos do contrato de repasse demandaria o saneamento dos autos, mediante realização de diligência ao órgão responsável (Ministério da Agricultura, Pecuária e Abastecimento) , de modo a fazer juntar aos autos o texto do Acordo de Empréstimo Externo 7037-BR, bem assim solicitar informações que permitam calcular corretamente o débito, pois não se sabe quais os encargos a serem aplicados aos valores sacados e quais valores não foram sacados em virtude de falha imputável à associação beneficiária, o que atrairia o pagamento da taxa de compromisso prevista na Seção 2.05 do mencionado acordo de empréstimo.
25. Como se pode ver, o contrato de repasse em exame previa o pagamento de encargos variáveis e não claramente explicitados, haja vista que é necessário não apenas conhecer os termos do Acordo de Empréstimo Externo 5037-BR, como também o "General Conditions Applicable to Loan and Guarantee Agreements for Fixed-Spread Loans" e as taxas de juros - variáveis - definidas pelo Banco Mundial para o País. Depreende-se da leitura do artigo IV do "General Conditions" que as taxas estabelecidas teriam por base a Libor, acrescida de um spread. 
26. Dado que os elementos essenciais para quantificar o débito correto não foram colacionados aos autos, seria, em princípio, o caso de promover diligências saneadoras e renovar a citação.
27. Contudo, essa não me parece a medida mais adequada, pois postergaria por muito tempo a solução do presente processo, com pequena perspectiva razoável de recomposição do prejuízo sofrido pelo Erário, dada a situação econômica supostamente precária da associação dos trabalhadores sem-terra do assentamento Alencauto III.
28. Ressalto que a manutenção do critério de cálculo e atualização do débito utilizado somente poderá ocorrer se daí não resultar prejuízo para os responsáveis.
29. Nesse sentido, observo que, em seu benefício, não está sendo exigido o pagamento da taxa de compromisso eventualmente arcada pela União em virtude de falhas a eles imputáveis que teriam postergado o saque de recursos do empréstimo junto ao BIRD. Mesmo porque não há elementos nos autos para demonstrar quais valores e por qual período ficaram retidos no agente financeiro (Banco do Nordeste) em virtude de falha atribuível à associação signatária da avença. Mas possível que isso tenha ocorrido, dado que não se chegou a liberar a totalidade dos recursos previstos.
29. De mencionar que a variação cambial no período foi significativamente superior à variação do IPCA. Apenas a título de ilustração, observo que o débito atualizado até 27/8/2018 (demonstrativo de peça 21) , totalizou R$ 565.531,74, ao passo que, se aplicada a variação da PTAX (que era R$ 4,0681/US$ 1.00 em 27/8/2018, preço de venda) , o montante total (desconsiderada a incidência de juros) , na mesma data, seria de R$ 792.515,21, conforme tabela a seguir, que atualiza os valores destacados da tabela 1, supra:
Tabela 2
	Data
	Valor histórico
	PTAX
 (R$/US$) 
	% PTAX
 (27/8/2018 = R$/US$) 
	Valor corrigido pela variação cambial
	% IPCA
	Valor corrigido pelo IPCA (demonstrativo débito) 

	22/09/2009
	2.000,00
	1,8061
	125,24
	4.504,80
	69,94
	3.398,88

	16/11/2009
	34.485,00
	1,7127
	137,52
	81.908,77
	69,06
	58.301,97

	09/02/2010
	13.271,41
	1,8550
	119,30
	29.104,20
	66,50
	22.096,98

	31/03/2010
	23.408,00
	1,7810
	128,42
	53.468,55
	65,21
	38.672,82

	16/04/2010
	36.198,83
	1,7558
	131,69
	83.869,07
	64,36
	59.495,42

	16/04/2010
	205.972,08
	1,7558
	131,69
	477.216,71
	64,36
	338.530,15

	14/06/2010
	27.675,00
	1,8030
	125,63
	62.443,10
	62,73
	45.035,53

	Total
				792.515,21
		565.531,74

30. Dada à redução da taxa de câmbio em relação àquela vigente quando da elaboração do demonstrativo de débito de peça 21, o valor do principal, corrigido pela PTAX até 4/7/2019, é de R$ 738.891,31, ao passo que a inflação do período, em reais, deve ser inferior a 4,66% (inflação em 12 meses) .
31. Constou do ofício de citação que o valor atualizado até 14/9/2018 pela Selic (que embute uma taxa de juros real) seria de R$ 724.296,65, inferior ao valor corrigido pela variação cambial. Atualmente, o valor atualizado pela Selic, calculado pelo sistema débito é de R$ 745.701,55 (demonstrativo que fiz juntar aos autos) , ligeiramente superior ao valor do principal atualizado pela PTAX até 4/7/2019 (R$ 738.891,31) .
32. Ocorre que, além da correção cambial, a Cláusula Quarta faz menção ao pagamento de juros variáveis.
33. Atualmente, o Banco Mundial estabelece, para o Brasil, um spread de 0,5% ao ano acima da Euribor para empréstimos, em euros, de prazos inferiores a 8 anos (vide https://treasury.worldbank.org/en/about/unit/treasury/ibrd-financial-products/lending-rates-and-fees) . Mas, à época do empréstimo, o referencial era a Libor. 
34. Dessarte, considerado a variação da Libor (já que foi o parâmetro previsto no documento General Conditions do Banco Mundial) no período, o valor da obrigação apurado com base na PTAX de 4/7/2019 (R$ 738.891,31) estima-se que o valor do principal atualizado seria acrescido, pelo menos, de 5,01% (libor acumulada, consideradas as taxas médias de 2010 a 2018 - vide página https://www.macrotrends.net/1433/historical-libor-rates-chart - a saber, 0,27%, 0,23%, 0,24%, 0,19%, 0,16%, 0,20%, 0,5%, 1,11% e 2,02%) , o que totalizaria aproximadamente R$ 776 mil (R$ 775.929,51) , valor superior ao débito atualizado pela Selic (R$ 745.701,55) . 
35. Ou seja, ainda que os procedimentos para apuração do débito não tenham sido fieis às condições previstas na Cláusula Quarta do Contrato de Repasse 091.981-99-A, não verifico prejuízo aos responsáveis, de modo que entendo desnecessária a realização de diligência para o saneamento dos autos. 
36. No tocante à multa prevista no art. 57 da Lei 8.443/1992, proponho que seja fixada no valor de R$ 25.000,00, tendo em vista a natureza da associação responsável e as limitações econômicas de seu presidente.
37. Por fim, gostaria de salientar que, ainda que exista uma lógica econômica nos critérios de atualização do débito e cobrança de encargos - o que somente é devido em caso de inexecução ou execução inadequada do contrato de repasse -, não se pode deixar de reconhecer a inadequação da Cláusula Quarta, haja vista que as associações de trabalhadores rurais sem-terra representam pessoas de condição econômica precária, incapazes de assumirem riscos cambiais e tampouco de apreender a extensão das obrigações assumidas, ante a falta de clareza dos termos ali previstos. 
Feitas essas considerações, endosso a proposta de encaminhamento constante dos pareceres e VOTO por que o Tribunal adote a deliberação que ora submeto a este colegiado.
TCU, Sala das Sessões Ministro  Luciano Brandão Alves de Souza, em 9 de julho de 2019.
BENJAMIN ZYMLER 
Relator